臺灣桃園地方法院民事判決　　　　　　　100年度訴字第102號
原　　　告　 簡金連
訴訟代理人　 劉純增律師
被　　　告　 簡金源
　　　　　　 簡呂玉蕊
共　　　同
訴訟代理人　 簡燦暉
被　　　告　 簡金安
訴訟代理人　 簡明雍
上列當事人間請求履行協議事件，於民國100 年4 月7 日言詞辯
論終結，本院判決如下：
    主  文
被告簡金安應於原告將其所有坐落桃園縣蘆竹鄉○○○○段內厝
小段一三二之四地號面積一三五二平方公尺之土地應有部分三分
之一移轉登記予被告簡金安之同時，將所有坐落桃園縣蘆竹鄉○
○○○段內厝小段一三二之二地號面積五二八四平方公尺之土地
應有部分五二八四分之一三一八及同段一三二之五地號面積一○
○平方公尺之土地應有部分三分之一移轉登記予原告所有。
被告簡金源應於原告將其所有坐落桃園縣蘆竹鄉○○○○段內厝
小段一三二之四地號面積一三五二平方公尺之土地應有部分三分
之一移轉登記予被告簡金源之同時，將所有坐落桃園縣蘆竹鄉○
○○○段內厝小段一三二之一地號面積八○○平方公尺之土地應
有部分三分之一及同段一三二之三地號面積九四二平方公尺之土
地應有部分三分之一移轉登記予原告所有。
原告其餘之訴駁回。
訴訟費用由被告簡金安負擔十分之七，餘由被告簡金源負擔。
    事實及理由
一、原告起訴主張：原告與被告簡金源、簡金安前於民國86年間
    自渠等之父簡阿勝處受贈其所有坐落桃園縣蘆竹鄉○○○○
    段內厝小段131-3 、132-1 、132-2 、132-3 、132-4 、13
    2-5 地號土地，渠等並約定以借名登記之方式，將系爭131-
    3 、132-4 地號土地登記予原告名下；將系爭132-1 、132-
    3 地號土地登記予被告簡金源名下；將系爭132-2 、132-5
    地號土地登記予被告簡金安名下，且除系爭132-2 地號土地
    另有約定外，其餘5 筆土地均由原告與被告簡金源、簡金安
    各持有應有部分1/3 ，各土地登記名義人不得擅自處分或設
    定抵押予他人，此有86年1 月6 日所書立之協議書（下稱第
    1 份協議書）可證。嗣兩造於96年間就第1 份協議書之內容
    另為補充約定：(1)原借名登記各人名下之土地應依原協定內
    容辦理過戶；(2)同意被告簡金源得將借名登記於其名下之土
    地，辦理夫妻贈與移轉登記；(3)原協議就系爭132-2 地號土
    地之分配，因有情事變更，乃為新約定，使被告簡金源取得
    系爭132-2 地號土地面積為499.6 坪，被告簡金安取得699.
    6 坪，原告取得398.8 坪（約1,318 平方公尺），此有96年
    12月21日所書立之協議書可憑（下稱第2 份協議書）。詎嗣
    經原告屢次催促被告依約辦理土地所有權應有部分移轉登記
    事宜，然均未獲理會，不得已始提起本件訴訟。又原告與被
    告簡金源、簡金安於簽立第2 份協議書時，已約定終止渠等
    間之借名登記關係，是原告再以本件起訴狀繕本之送達，作
    為終止兩造間借名契約意思表示之通知，並訴請判求：(一)被
    告簡金安應將系爭132-2 地號土地應有部分1318/5284 及系
    爭132-5 地號土地應有部分1/3 移轉登記予原告所有。(二)被
    告簡金源、簡呂玉蕊應將系爭132-1 、132-3 地號土地應有
    部分各1/3 移轉登記予原告所有。
二、被告簡金安則以：其固不否認上開第1 、2 份協議書均係由
    其所親簽，惟尚不具法律效果，且其亦不同意原告之請求，
    蓋上開協議書所約定之土地分配方法對其並非公平，斯時其
    係考量原告因金錢問題欲在系爭131-3 地號土地上蓋屋，始
    同意該筆土地分配予原告，豈料原告事後竟言行不一而將土
    地出售，致其有受騙之感覺，希就訴外人簡阿勝名下之財產
    重新協議分配等語置辯，並聲明：駁回原告之訴。
三、被告簡金源、簡呂玉蕊則以：同意原告之請求，惟原告亦應
    將系爭132-4 地號土地所有權應有部分1/3 移轉登記予被告
    簡金源等語。
四、原告主張其父親簡阿勝於86年間將所有之系爭131-3 、132-
    1 、132-2 、132-3 、132-4 、132-5 地號土地贈與原告及
    被告簡金源、簡金安，渠等間即就上開土地分配事宜於86年
    1 月6 日簽訂第1 份協議書，約定以借名登記之方式，將系
    爭131-3 、132-4 地號土地登記予原告名下，將系爭132-1
    、132-3 地號土地登記予被告簡金源名下，將系爭132-2 、
    132-5 地號土地登記予被告簡金安名下，且除系爭132-2 地
    號土地另有約定外，其餘5 筆土地由每人各取得應有部分1/
    3 ；嗣渠等於96年12月21日復簽訂第2 份協議書，約定系爭
    132-2 地號土地由原告取得面積398.8 坪（約1,318 平方公
    尺）之土地，惟被告迄未按前述協議內容移轉登記土地所有
    權應有部分予原告等情，業據原告提出系爭第1 、2 份協議
    書及各筆土地登記謄本在卷可稽（參見本院卷第7 至11、22
    至26頁），且為被告於本院審理中所不爭執，復經本院依職
    權向桃園縣蘆竹地政事務所調取上開土地辦理所有權移轉登
    記相關資料核閱無訛（參見本院卷第43至11 2頁），堪信原
    告此部分之主張應屬真實。
五、原告復主張依系爭第1 、2 份協議書之約定，被告簡金安應
    將系爭132-2 地號土地應有部分1318/5284 及系爭132-5 地
    號土地應有部分1/3 、被告簡金源應將系爭132-1 、132-3
    地號土地應有部分各1/3 ，均移轉登記予原告所有等語。其
    中，就被告簡金源部分，業據被告簡金源於本院審理中表示
    同意按上開協議書之內容移轉土地所有權應有部分予原告等
    語（見本院卷第35頁背面、第114 頁），是原告此部分之主
    張應屬可取。至就被告簡金安部分，雖被告簡金安以前揭情
    詞置辯；惟查，系爭第1 、2 份協議書上關於被告簡金安之
    簽名、蓋印或捺印均係由其親自為之乙情，業據被告簡金安
    於本院審理中自承明確（參見本院卷第35頁背面），則上開
    協議書之內容既係經被告簡金安確認無訛後親自簽名、蓋印
    或捺印於其上，且觀諸該協議書之內容並無違反公序良俗或
    法律強制禁止之規定，則該協議書之約定即難謂無法律上之
    效力，是被告簡金安抗辯上開協議書對其不具法律效果云云
    ，已難逕認可採。又被告簡金安雖另辯稱上開協議書之土地
    分配方法對其不公，致其有受騙之感覺云云；惟被告簡金安
    就此並未舉證證明於簽訂上開協議書時有何受詐欺或意思表
    示錯誤之情形，且縱認被告簡金安之意思表示確有受詐欺或
    錯誤之情形，然其至遲於96年間簽訂第2 份協議書時應已知
    悉此情，惟其自承迄今均未有何撤銷上開意思表示之行為等
    語（參見本院卷第115 頁背面），顯已逾民法第90、93條關
    於1 年除斥期間內行使撤銷權之規定，則被告簡金安自亦不
    得再據此撤銷上開協議書之意思表示，是被告簡金安此部分
    之主張仍無足採。況且，原告依兩造第2 份協議書分配取得
    系爭131-3 地號土地所有權後，除有特別約定外，其基於所
    有人之地位，本即就上開土地享有處分權能而不受限制，是
    被告簡金安對於原告事後處分該土地之作法即便無法認同，
    抑或對於協議分配土地之結果未盡滿意，惟仍不因此使已生
    效之法律行為轉為無效，否則若立約當事人之一方於立約後
    得因反悔而任意毀約，則契約誠信將蕩然無存。是基上所述
    ，本件被告簡金源、簡金安既有依上開協議書所載移轉土地
    所有權應有部分比例予原告之義務，且原告亦以本件起訴狀
    繕本之送達向被告簡金源、簡金安為終止彼此間借名登記關
    係之意，則原告請求被告簡金源、簡金安應按上開所述應有
    部分之比例移轉土地所有權登記予原告等語，洵屬有據，應
    予准許。
六、至原告主張被告簡呂玉蕊應與被告簡金源負有將系爭132-1
    、132-3 地號土地應有部分各1/3 移轉登記予原告之義務云
    云，而被告簡呂玉蕊就此雖未表示異議。惟查，本件被告簡
    呂玉蕊取得系爭132-1 、132-3 地號土地權利，係由被告簡
    金源於96年12月27日以夫妻贈與為原因，將登記其名下之系
    爭132-1 、132-3 地號土地所有權應有部分各1/3 移轉登記
    予被告簡呂玉蕊，有土地登記謄本、土地登記申請書、土地
    增值稅不課徵證明書、所有權移轉契約書及贈與稅不計入贈
    與總額證明書附卷可考（參見本院卷第22、24、84至89、93
    、94頁）；而觀諸系爭第1 、2 份協議書，被告簡呂玉蕊均
    非訂約當事人之一，本即不受該協議書內容之拘束，況遍觀
    上開協議書之內容，亦無隻字片語敘及被告簡呂玉蕊負有何
    移轉土地所有權應有部分之義務，則原告請求被告簡呂玉蕊
    將系爭132-1 、132-3 地號土地應有部分各1/3 移轉登記予
    原告云云，於法自屬無據，不應准許。
七、按契約互負債務者，於他方當事人未為對待給付前，得拒絕
    自己之給付，民法第264 條第1 項前段定有明文。查本件原
    告與被告簡金源、簡金安間就各自借名登記於名下之土地所
    有權應有部分比例互負有移轉登記之義務，而有對待給付之
    關係存在，則被告簡金源、簡金安主張於渠等依上開協議書
    所載移轉土地所有權應有部分比例予原告之同時，原告亦負
    有將其所有系爭132-4 土地所有權應有部分各1/3 ，分別移
    轉登記予被告簡金源、簡金安取得之對待給付義務，為有理
    由。
八、綜上所述，原告依據系爭第1 、2 份協議書之法律關係，請
    求被告簡金安、簡金源履行如前揭訴之聲明所示之義務，為
    有理由，應予准許；又因被告簡金安、簡金源為同時履行之
    抗辯，本院爰諭知為對待給付之判決。至原告逾此部分之請
    求，為無理由，應予駁回。
九、本件事證已臻明確，兩造其餘主張、陳述及所提證據，經審
    酌與上開判決結果不生影響，不再一一論述，併此敘明。
十、據上論結，本件原告之訴為一部有理由，一部無理由，依民
    事訴訟法第79條，判決如主文。
中    華    民    國   100    年    4     月    29    日
                  民事第一庭  法  官  陳振嘉
正本係照原本作成。
如對本判決上訴，須於判決送達後20日內向本院提出上訴狀。如
委任律師提起上訴者，應一併繳納上訴審裁判費。
中    華    民    國   100    年    4     月    29    日
                              書記官  谷貞豫